【裁判字號】    91,訴,3641
【裁判日期】    921125
【裁判案由】    勞保
【裁判全文】
臺北高等行政法院判決                            九十一年度訴字第三六四一號
                              .
    原      告  甲○○
    被      告  勞工保險局
    代  表  人  廖碧英總經理.
    訴訟代理人  乙○○
                丙○○
右當事人間因勞保事件，原告不服行政院勞工委員會中華民國九十一年六月十四日（
發文日期：九十一年七月十一日）勞訴字第○○一二二四一號訴願決定，提起行政訴
訟。本院判決如左：
    主  文
原告之訴駁回。
訴訟費用由原告負擔。
    事  實
一、事實概要：原告以台中市星相卜卦與堪輿職業工會為投保單位，參加勞工保險為
    被保險人。原告前曾因職業傷害致左側股骨骨折，向被告請領民國（下同）八十
    八年七月二十七日至八十九年七月十日期間計三五○日傷病補償費在案。嗣於九
    十年七月二十五日，以同一事故繼續申請八十九年七月十一日至九十年七月二十
    三日期間傷病補償費。案經被告審查，以原告所請三五○日職業傷害傷病給付已
    屬充分，乃於九十年十月十二日九十保給字第六○六二九四一號函核定（下稱原
    處分）否准所請。原告不服，向勞工保險監理委員會申請審議，經該會以九十一
    年一月十七日九十保監審字第三九六一號審定書審定申請審議駁回後，提起訴願
    ，亦經行政院勞工委員會訴願決定駁回，遂提起本件行政訴訟。
二、兩造聲明：
  (一)原告聲明求為判決：
    1.訴願決定、爭議審定及原處分均撤銷。
    2.被告應作成給付原告新台幣（下同）十一萬七千一百二十元之行政處分。
    3.訴訟費用由被告負擔。
  (二)被告聲明求為判決：如主文所示。
三、兩造之爭點：
    原告自八十九年七月十一日以後是否仍不能工作？
  (一)原告主張之理由：
    1.原告於八十八年七月二十四日由客戶蔡松木委託原告到大肚山五龍公墓勘查，
      在勘查時因為太專注而導致沒注意到腳下鬆軟的土石，而不慎滑倒，造成股骨
      骨折，在台中市聯安醫院行人工髖關節置換手術，後來在復健過程中又造成人
      工髖關節脫臼；自此之後，不知道是什麼原因造成原告左腳行動不便之餘，時
      時感到疼痛，坐久會痛，站久會痛，走路太多也會痛，這種痛苦沒有親身體驗
      是無法體會的。原告因為這些症狀時常到醫院向醫師反應，醫生說：「應該是
      個人體質的因素造成發炎症狀頻繁。」並且特別囑咐原告要常活動，但是不要
      站太久，也不要坐太久，治療期間不適合從事戶外登山、涉水及攀爬等活動。
      原告特請醫師開立診斷書以供證明及參考。
    2.原告的職業是堪輿專家，以幫客戶堪輿為業，亦依此維生，且無兼職之職業或
      其他可供執業維生之專長。然而堪輿工作是需要在野外勘查地形、地物，勘察
      的過程中是行走於高低不平之地形上，時常需要登高攀爬，否則無法完成客戶
      委任之工作。原告的體重有一百多公斤，這樣的體重對已經受傷的髖關節而言
      ，一舉一動都會造成相當大負荷；因此在這樣的體重之下，再加上種種症狀（
      時時感到疼痛，坐久會痛，站久會痛，走路太多也會痛，又不能登高、涉水、
      攀爬），在尚未治療痊癒之前，實在是不適合從事需要登高、涉水、攀爬之堪
      輿工作。
    3.依被告所請之專科醫師據醫理之見解，固非為錯，但其所指均為一般情形，並
      未考慮原告之身體狀況以及所從事之職業的工作性質，且未考慮原告所從事之
      工作所應具備之身體生理機能條件。因此，原告認為原告之狀況不應以一般情
      形來認定，而應以原告之實際狀況、身體條件及工作性質，用個案的方式個別
      來認定，才屬合情、合理。在法的層面上，依照勞工保險條例第三十四及三十
      六條規定，保險人因執行職務而致傷害或職業病不能工作，以致未能取得原有
      薪資，正在治療中，自不能工作之第四日起，發給職業傷害補償費或職業病補
      償費。˙˙˙職業傷害補償費及職業病補償費，均按被保險人平均投保薪資百
      分之七十發給，每半個月給付一次；如經過一年尚未痊癒者，其職業傷害或職
      業病補償費減為平均月投保薪資之半數，但以一年為限。原告因執行職務而致
      傷害，不能工作，正在治療復健中，經過一年尚未痊癒，依法應發給原告職業
      傷害補償費。
    4.就特約醫師審查問題，特約醫師對被告及勞工保險監理委員會提出審查意見之
      同時，即構成醫師對原告之診斷行為，其意見書即等於是醫師對被告及該委員
      會提出診斷原告之診斷書。被告及該委員會並未派特約醫師親自診察原告的身
      體，請問醫師如何診斷原告的實際狀況？這樣如何請特約醫師審查？原告無法
      相信，一個醫師未親自見到病人也可以診察判斷病人的實際狀況，因此，審查
      的結果是非常令人懷疑的，或許只是口頭說說，書面寫寫，是不是有醫師審查
      ？原告也不曉得，應該是為了不予給付而編造出一個理由吧。依照醫師法第十
      一條第一項規定：「醫師非親自審查，不得施行治療、開給方劑或交付診斷書
      。」況且勞工保險條例並無授權被告聘任特約醫師作未親自診察之審查，為何
      被告還堅持做這樣違法的行為呢？再說全國有三、四萬個醫師，為何獨厚那幾
      位特約醫師？另依勞工保險條例第五十六條之規定：「保險人於審核殘廢給付
      認為有複檢必要時，得另行指定醫院或醫師複檢」則被告之職責應只是審定核
      定其原告之資料是否屬實、資料是否備齊及診斷書內容是否合乎標準˙˙˙等
      之類，被告如對診斷有疑，自應循規定之複檢程序，另行指定醫院或醫師予以
      複檢，唯被告未踐行此程序，僅於爭議審定、訴願程序中，一再聲稱：「依特
      約專科醫師書面審查意見云云」但始終未見被告之其他特約醫療院所之複檢證
      明。則試問勞保監委會於法律上，是否有此特約專科醫師之法定編制？其特約
      專科醫師是否於法律上有法定之診斷權責？且勞工保險條例第五十六條所謂「
      複檢」，應是由保險人指定醫院或醫師，醫師依據醫師法第十一條第一項規定
      親自診察，被保險人再親自至指定之醫院或醫師接受醫師親自診察複檢才屬正
      確、公平。
    5.在勞工保險爭議審議辦法第十八條僅授權勞工保險監理委員會可指定複檢之權
      限，並無書面審查之權限。可見該委員會其手法與被告如出一轍，以自聘醫師
      做違反醫師法之書面診斷為基準來拒絕給予保險給付，訴願機關亦認同此一違
      法行為。再說依照爭議審定書及訴願決定書中說法只針對一般情形無併發症的
      情況，然而每個個案應依個案之被保險人的身體狀況作事實認定才是，況且原
      告的併發症是有醫師診斷書為證的。就「卷附照片顯示申請人可站立行動自如
      」而言，一個人杵著一枝拐杖站在那裡照相就表示可以行動自如，相片只是表
      示身體的體格、體重，無法表示其行動狀況。可行動不表示可以行的遠、行的
      久，可行動不表示可以適合須攀爬、涉水等危險的環境的工作，在這裡可以感
      覺勞工保險監理委員會及訴願機關過分偏袒被告，已違反了行政程序法第九條
      規定：「行政機關就該管行政程序，應於當事人有利及不利之情形，一律注意
      。」
  (二)被告主張之理由：
    1.按「被保險人因執行職務而致傷害或職業病不能工作，以致未能取得原有薪資
      ，正在治療中者，自不能工作之第四日起，發給職業傷害補償費或職業病補償
      費。職業病種類表如附表一。前項因執行職務而致傷病之審查準則，由中央主
      管機關定之。」勞工保險條例第三十四條定有明文。又「本準則依勞工保險條
      例（以下簡稱本條例）第三十四條第二項規定訂定之。」「被保險人因執行職
      務而致傷病之審查，除法令另有規定外，依本準則辦理。」「被保險人因執行
      職務而傷害者，為職業傷害。」亦為勞工保險被保險人因執行職務而致傷病審
      查準則第一條至第三條第一項所明定。查本件原告因以於八十八年七月二十四
      日工作時滑倒受傷致左側股骨頸骨折，申請八十八年至八十九年一月七日及八
      十九年一月八日至八十九年七月十日合計三五○日職業傷病給付，被告已核付
      在案，原告再以同一事故繼續申請八十九年七月十一日至九十年七月二十三日
      期間職業傷病給付，並檢送聯安醫院九十年七月二十三日所開具之勞工保險傷
      病診斷書為證。案經被告調取原告於該醫院之病歷連同上開資料送請專科醫師
      審查，審查意見：「本案所患左髖人工關節置換（因左側股骨頸骨折），一般
      術後三至七個月可恢復工作能力，其乃於八十八年九月四日再因髖脫臼而行『
      徒手復位』，此亦可於休養數週而復原。故前所請領三五○日已屬充分，且其
      工作並非體力負荷，另亦無其他後遺症等，故所再請領並不合理。」。據此，
      被告乃核定否准所請，依法尚無不合。
    2.原告訴稱，其從事堪輿工作必須在野外登高攀爬勘察地形、地物，且其體重有
      一百多公斤，對髖關節造成相當大負荷，在尚未治癒前，實在不適合從事堪輿
      工作云云，惟依前揭準則第二條規定，被保險人因執行職務而致傷害者，始能
      認定為職業傷害，原告雖稱體重有一百多公斤，對髖關節造成相當大負荷，然
      體重過重與因執行職務而致傷害並無關連性，故不得以此為由，而主張得繼續
      請領職業傷病給付之原因。
    3.原告訴稱本件被告未尊重主治醫師之專業意見或行使複檢為違法云云，依勞工
      保險條例第五十六條規定，保險人於審核保險給付認為有複檢必要時，得另行
      指定醫院或醫師複檢，惟如原告所送資料之資料已足以據為核定之基礎，即尚
      無複檢之必要，通常於被保險人所送診斷書及病歷有疑義者，始有複檢之必要
      。又勞工保險條例第五十六條所規定「必要時」之要件性質上為不確定法律概
      念，依實務見解，被告就個案有無複檢必要之判斷自亦應受尊重，故尚難謂被
      告專科醫師之審查意見與原告診斷書之記載有異即有複檢必要。
    4.另原告指稱被告特約醫師之審查意見欠缺公平性及合理性一節，查原告顯係誤
      解「特約醫師」之功能及角色所致，蓋彼等並非臨床看診之醫師，自無「診斷
      」可言，其所提供者僅為醫療專業上之認定，亦即似屬「鑑定」之性質，而一
      般臨床看診之醫師所為之診斷行為，理論上係基於「看診」之事實。是被告特
      約醫師之審查意見並非在否定臨床醫師之診斷，而係評價臨床醫師出具之診斷
      書及病歷資料所記載被保險人治療病情恢復之程度，評定是否須要繼續診療，
      避免社會保險資源之浪費，並不會涉及個人主觀好惡之問題，原告之見，顯有
      誤會。
    理  由
一、原告起訴主張：原告於八十八年七月二十四日因堪察墓地致受有左側股骨骨折之
    職業傷害，曾向被告請領八十八年七月二十七日至八十九年七月十日期間共三五
    ○日傷病補償費在案，茲因經過一年治療尚未痊癒者，不能工作，乃再向被告申
    請自八十九年七月十一日至九十年七月二十三日期間之傷病補償費，詎遭被告否
    准，為此訴請如聲明所示云云。
二、被告則以：原告所患左髖人工關節置換（因左側股骨頸骨折），一般術後三至七
    個月可恢復工作能力，其乃於八十八年九月四日再因髖脫臼而行徒手復位，此亦
    可於休養數週而復原，故前所請領三五○日傷病補償費已屬充分，且其工作並非
    體力負荷，另亦無其他後遺症等，故予以否准等語置辯。
三、本件兩造不爭原告於八十八年七月二十四日堪察墓地致受有左側股骨骨折之職業
    傷害，曾向被告請領八十八年七月二十七日至八十九年七月十日期間共三五○日
    職業傷害傷病補償費在案等情，並有聯安醫院出院病歷摘要附於原處分卷可稽，
    堪信為真實。
四、按「被保險人因執行職務而致傷害或職業病不能工作，以致未能取得原有薪資，
    正在治療中者，自不能工作之第四日起，發給職業傷害補償費或職業病補償費。
    ‧‧‧前項因執行職務而致傷病之審查準則，由中央主管機關定之。」「職業傷
    害補償費及職業病補償費，均按被保險人平均月投保薪資百分之七十發給，每半
    個月給付一次；如經過一年尚未痊癒者，其職業傷害或職業病補償費減為平均月
    投保薪資之半數，但以一年為限。」勞工保險條例第三十四條及第三十六條分別
    定有明文。是本件之爭執，厥在於原告自八十九年七月十一日以後是否仍不能工
    作？
四、經查：
  (一)按當事人主張有利於己之事實者，就其事實有舉證之責任，民事訴訟法第二百七
    十七條前段定有明文，依行政訴訟法第一百三十六條之規定，上開規定為行政訴
    訟程序所準用。又按人民提起課予義務訴訟請求行政機關作成授益行政處分，係
    在增加自己之權利，依上開之規定，自應就權利發生實體上規定要件最低度事實
    負舉證責任，本件原告主張其自八十九年七月十一日至九十年七月二十三日仍因
    職業傷害不能工作，自應就此一事實負舉證之責任。
  (二)查原告提出本件申請時，固提出聯安醫院勞工保險傷病診斷書一件為證，惟該診
    斷書關於「診斷及醫療經過」，記載「病人因左側股骨頸骨折合併關節炎急性發
    作，第一次住院手術治療，第二次住院係因人工關節脫臼再次以手術治療，現于
    門診追蹤治療」，醫療期間其中住院診療係「第一次八十八年八月十七日至八十
    八年八月二十四日、第二次八十八年九月四日至八十八年九月六日」，門診診療
    則係「八十九年七月十日至九十年七月二十三日實際治療三十三次」，惟關於「
    醫師囑言」僅記載「門診追蹤治療」，而別無應為如何休養、不能或不宜工作之
    記載，是僅能證明原告現仍在門診治療中，尚無足證明原告自八十九年七月十一
    日以後仍不能工作。
  (三)再依聯安醫院九十年八月二十七日聯字第九○○八二七─二號函復被告關於病情
    說明：原告「於八十八年七月二十六日初診，八十八年八月十七日至八十八年八
    月二十四日左股骨頸骨折後，人工全髖關節置換術治療。八十八年九月四日至八
    十八年九月六日左髖脫臼徒手復（位）住院手術。」再依所附之出院病歷摘要關
    於「合併病」記載以「無」，且原告自八十九年七月十一日至九十年七月二十三
    日間之三十三次門診，其中僅八十九年八月八日、十月九日、十一月十日、十一
    月二十二日、十一月三十日、十二月二十九日、九十年一月二十九日、三月二十
    三日等八次係有關於骨關節病之診療，其餘均分別係痛風、高血壓、急性支氣管
    炎、皮膚腫瘤、脊椎狹窄及痔瘡等方面之診療，此有病歷附於原處分卷可證，益
    證原告亦自八十九年七月十一日以後之門診治療，僅係追蹤治療，並非密集治療
    ，且亦無證據原告仍不能行動與工作。
  (四)況本件被告將原告病歷資料送特約審查醫師審查經簽註意見亦同認：「本案所患
    左髖人工關節置換（因左側股骨頸骨折），一般術後三至七個月可恢復工作能力
    ，其乃於八十八年九月四日再因髖脫臼而行『徒手復位』，此亦可於休養數週而
    復原。故前所請領三五○日已屬充分，且其工作並非體力負荷，另亦無其他後遺
    症等，故所再請領並不合理。」。附予說明者，勞工保險之給付，多有涉及醫理
    上之見解與判斷，被告委請相關之專科醫師審查病歷提供專業意見，以為准否之
    參考依據，於法並無不合，此與原告所指摘之「法定診斷權責」或親自診察與否
    ，殊屬二事。
  (五)從而，原告就其主張尚未盡其舉證之責，依前揭之說明，尚難信其主張為真實。
四、綜上所述，原告之主張尚無可採，原處分就原告所申請之八十九年七月十一日至
    九十年七月二十三日之職業傷病補償費予以否准，其認事用法並無違誤，爭議審
    定及訴願決定，遞予維持，亦無不合。原告訴請撤銷訴願決定、爭議審定及原處
    分，判命被告作成給付原告十一萬七千一百二十元之行政處分，於法無據，應予
    駁回。
據上論結，本件原告之訴為無理由，爰依行政訴訟法第九十八條第三項前段，判決如
主文。
中    華    民    國    九十二      年      十一      月    二十五      日
                 臺 北 高 等 行 政 法 院   第 一 庭
                                審 判 長 法  官  王  立  杰
                                         法  官  黃  本  仁
                                         法  官  王  碧  芳
右為正本係照原本做成。
如不服本判決，應於送達後二十日內，向本院提出上訴狀並表明上訴理由，如於本判
決宣示後送達前提起上訴者，應於判決送達後二十日內補提上訴理由書（須按他造人
數附繕本）。
中      華      民      國    九十二    年     十一     月    二十五    日
                                         法院書記官 鄭 聚 恩


司法院資訊處製作；財團法人民間司法改革基金會備份。
